臺灣板橋地方法院民事判決　　　　　　　 96年度婚字第669號
原　　　告　甲○○
訴訟代理人　杜淑君律師
複代理人　　戊○○
被　　　告　丙○○
訴訟代理人　丁○○○
右當事人間請求離婚等事件，前經本院於中華民國96年12月10日
言詞辯論終結，茲判決如下：
    主    文
准原告與被告離婚。
兩造所生未成年子女庚○○（男，民國○○年○○月○○日生）、辛○○（男，民國○○年○○月○○日生）權利義務之行使或負擔，均由被
告任之。但原告得依附表所示之會面交往方式及期間探視兩造所
生未成年子女庚○○、辛○○。
原告應自本判決確定之日起至兩造所生子女庚○○、辛○○成年
為止，按月於每月一日前給付被告每名子女扶養費各新台幣伍仟
元（共新台幣壹萬元），如遲一期履行者，其後之期間視為亦已
到期。
原告其餘之訴駁回。
訴訟費用由被告負擔八分之三，餘由原告負擔。
    事實及理由
甲、原告主張：
壹
一、事實經過：
    兩造於民國 (下同)87 年6 月30日結婚，○○年○○月○○日生長
    子庚○○，○○年○○月○○日生次子辛○○(證1號)。婚後兩造與
    子女共同居住於被告現住處，被告則係與其父母於自家經營
    男士理髮業。原告於婚後不久即發現被告有賭博習慣，甚至
    自三年前起，被告時常外出賭博徹夜未歸，由於被告之賭博
    惡習變本加厲導致收入十分不穩定，因而家庭費用之開銷及
    兩造所生幼兒之照護重擔，常由原告一人獨自負擔，原告每
    天早上七時起床照料長子與次子梳洗用餐，送長子與次子上
    學後即趕赴工廠上班，晚間八時下班後復須匆忙趕至安親班
    接長子與次子返家，準備晚餐、用膳、洗澡、敦促長子與次
    子完成家庭作業，待長子與次子上床就寢後，原告還須完成
    所有家事 (洗碗、洗衣、曬衣、收衣、掃地等)， 常常忙到
    深夜零時許始得就寢，長此以往，原告體力實已不堪負荷。
    原告曾勸被告戒賭，多放些心思於照顧家庭，不料被告不僅
    不聽規勸，反而因此與原告發生口角，進而毆打原告成傷。
    另被告自認其將原告自越南娶回台灣，讓原告因此可取得台
    灣身分證，係對原告施予恩惠，故倘稍有不順被告之意，即
    對原告口出十分粗鄙之三字經穢言，即使在眾多人面前，亦
    絲毫不顧原告之尊嚴恣意為之，有時半夜返家，還會以掀開
    原告棉被之方式蓄意干擾原告睡眠！原告因不堪長期遭受被
    告精神及身體之虐待，乃於95年底與被告協議有關離婚事宜
    ，詎料被告不僅態度反覆，甚至於95年12月26日兩造在板橋
    地方法院就離婚進行調解時，竟以作勢毆打原告並口出惡言
     (例如︰「如果妳 (指原告)敢 回家，就給妳好看…」等語
    。)等 強暴脅迫之方式威嚇原告，逕將原告逐出家門，原告
    因此心生畏怖。96年1 月22日當被告發現原告返家探視子女
    時，竟持鐵鎚追打原告，並砸壞原告所騎乘之機車，此舉亦
    為原告友人所親眼目睹，同月24日被告復至原告工作處所大
    聲吵鬧，致生原告工作不利之影響，為此，原告乃向鈞院提
    出通常保護令之聲請，嗣經鈞院裁定核准，限制被告不得對
    原告實施身體或精神上不法侵害行為，並不得對原告為騷擾
    、不得靠近原告工作場所一百公尺 (證2 號)。96 年4 月22
    日中午原告由友人陪同返家探望甫生產之嬸嬸，沒想到被告
    正與友人在家賭博，被告一見原告即不由分說地對著原告大
    聲咆嘯：「幹你娘」、「你每次回來就偷東西！」，市井穢
    語夾雜不斷，甚至作勢要毆打原告，幸被告之父擋駕，原告
    始得趁隙逃離現場，至此，原告深深體認，兩造間實已存在
    無法跨越之鴻溝，破鏡重圓共同生活已無可能，為求回復平
    靜生活，更避免雙方不斷上演之衝突影響未成年子女之身心
    ，原告不得不提起本件離婚訴訟！
二、請求權基礎與理由：
(一)原告第一項聲明之請求權基礎及理由：
  (1)原告請求鈞院依民法第1052條第1 項第3 款規定准予判決離
    婚：
    按「夫妻之一方，有左列情形之一者，他方得向法院請求離
    婚：…三、夫妻之一方受他方不堪同居之虐待者。」民法第
    1052條第1 項第3 款訂有明文。今被告於婚後屢因原告規勸
    其戒除賭博惡習而對原告口出三字經穢言、出手毆打原告身
    體、持鐵鎚追打原告、砸毀原告所有物品、至原告工作場所
    騷擾原告，影響原告暨同事之工作情緒等行徑，造成原告身
    體及精神上莫大之痛苦，致原告無法繼續與被告同居共營生
    活。此情已合致上揭法條之要件，原告自得請求鈞院判准離
    婚。
  (2)原告並請求鈞院依民法第1052條第2 項規定，以判決准予兩
    造離婚︰次按「夫妻之一方，有左列情形之一者，他方得向
    法院請求離婚：…有前項以外之重大事由，難以維持婚姻者
    ，夫妻之一方得請求離婚。」我國民法第1052條第2 項訂有
    明文。今查被告自婚後即常因沉迷賭博而罔顧對原告及兩造
    所生幼子之照護，原告多次規勸，反而遭受被告無情之打罵
    ，可見被告未曾興起改掉賭博惡習之想法，然依社會一般通
    念，沉迷賭博常導致家庭破裂、家財散盡四處躲債，原告遠
    自異鄉越洋來台締結婚姻，目的無非希望能過平安穩定之生
    活，然以被告婚後之諸多行徑顯示，當初雙方締結婚姻之基
    礎已不存在，原告亦因此無法繼續與被告共營婚姻。另原告
    自95年12月26日與被告離婚協商破裂後，即遭被告逐出家門
    ，96年4 月22日原告返家仍遭被告惡言相向，甚險遭毆打，
    由被告行止亦可觀知，其亦無與原告繼續經營婚姻生活之意
    願，準此，原告亦得爰依前揭法條之規定，請求鈞院判准與
    被告離婚。
  (3)綜上，爰依民法第1052條第1 項第3 款不堪同居之虐待、同
    條第2 項有重大事由，難以維持婚姻之規定，請鈞院擇一判
    決准兩造離婚。
(二)原告第二項聲明之請求權基礎：
    按「夫妻離婚者，對於未成年子女權利義務之行使或負擔，
    依協議由一方或雙方共同任之。未為協議或協議不成者，法
    院得依夫妻之一方…之請求…酌定之。」、「法院為前條裁
    判時，…應注意左列事項：一、子女之年齡、性別、人數及
    健康情形。二、子女之意願及人格發展之需要。三、父母之
    年齡、職業、品行、健康情形、經濟能力及生活狀況。四、
    父母保護教養子女之意願及態度。五、父母子女間或未成年
    子女與其他共同生活之人間之感情狀況。」民法第1055條、
    第1055條之一定有明文。今原告為外籍新娘，謀生能力 (原
    告為外籍人士，一般工廠均僅給予勞基法之最低工資每月15
    840 元，即使勉力加班，每月亦頂多18000 元左右)與 語文
    能力均屬有限，幾經考量，原告不得不忍痛放棄爭取對未成
    年子女之監護權利，同意由被告來行使及負擔，並希望以此
    方式喚起被告身為人父之責任感。
(三)原告第二項聲明關於會面交往權之請求權基礎：
    按民法第1055條第第5 項前段規定: 「法院得依請求或依職
    權為未行使或負擔權利義務之ㄧ方酌定其與未成年子女會面
    交往之方式及期間。」今原告因限於有限之謀生能力不得不
    放棄對兩造未成年子女監護權利之爭取，然原告依法亦有探
    視子女共享天倫之權利。今查，兩造所生長子目前就讀國小
    三年級，星期一至星期五上學外，星期六上午並至安親班上
    課至中午12時，次子則就讀幼稚園大班，星期一至星期五上
    課。考量不影響長子與次子之課業學習，請准原告於離婚後
    依聲明第二項但書之時間、地點探視兩造所生未成年子女。
(四)原告第三項聲明之請求權基礎：
    按「夫妻之一方，因判決離婚而受有損害者，得向有過失之
    他方，請求賠償。前項情形，雖非財產上之損害，受害人亦
    得請求賠償相當之金額。」民法第1056條第1 、2 項定有明
    文。今查，兩造自結婚迄今已近9 年，並育有2 名子女，本
    件判決離婚之事由係因被告前揭行徑所致，不僅使原告遠自
    他鄉嫁歸來台經營美滿婚姻生活之夢想因而破滅，更使原告
    不得不與二名未成年子女分離，而僅能於假日探視，身心受
    到之創傷實非筆墨所能形容，斟酌兩造學歷及經濟狀況，原
    告請求被告應賠償因離婚所受非財產上損害新台幣（下同）
    50 萬 元。
貳、原告主張依據民法第1052條第2 項難以維持婚姻之重大事由
    請求裁判離婚，除引用起訴狀所載事由外，並追加補充以下
    事實：原告於95年12月26日遭被告驅逐家門後，雙方因家暴
    、離婚、生活費等糾紛所衍生之訴訟案件、被告羅織各項不
    法事實向行政機關投訴檢舉等已達20來件：
  (一)95年12月底，原告聲請核發暫時保護令 (鈞院95年度暫家護
    字第985 號，證3 號)。
  (二)96年1 月25日被告聲請支付命令，請求原告給付91年起至95
    年止之未成年子女生活費60萬元 (鈞院96年度促字第8496號
    ，證4 號)。
  (三)96年2 月15日被告檢舉原告未居住於戶籍地，請求○○戶政
    事務所查報 (證5 號)。
  (四)96年2 月27日被告來文揚言要對原告聲請傳訊之證人提出偽
    證之告發，以及向行政機關檢舉原告未居住於戶籍地，要求
    查報罰款(證6號)。
  (五)96年3 月5 日被告檢舉原告未居住於戶籍地，請求○○戶政
    事務所查報 (參證5 號)。
  (六)96年初原告對被告提出離婚訴訟 (鈞院96年度婚字第122 號
    ，但因被告不斷向各行政單位投訴，致原告不堪其擾，乃於
    其後將本件撤回，希望尋求訴訟外之方式和平解決兩造紛爭
    ，證7 號)。
  (七)96年3 月12日○○戶政事務所人員會同台北縣政府警察局○○分局○○分駐所警員前往原告工作地點查訪，造成原告工
    作上之困擾。○○分局亦為此至原告戶籍地進行三次查察 (
    參證5 號)。
  (八)96年3 月13日原告取得鈞院核發之通常保護令 (96年度家護
    字第137 號)， 有效期間1 年 (證8 號)。
  (九)96年3 月29日被告隱匿其將原告驅逐家門之事實，向台北縣
    ○○戶政事務所檢舉原告未居住於戶籍地 (參證5 號)。
  (十)96年4 月11日被告又向台北縣○○戶政事務所檢舉原告自95
    年12月26日起未居住於設籍地 (○○鎮○○路○○號)， 要求
    ○○戶政事務所依法查報並對原告課處罰款，並要求原告需
    將次子之戶籍遷與原告同址，同樣地，被告將此份檢舉書副
    知寄予原告(證9號)。
  (十一)96年5 月下旬原告終於取得友人壬○○之首肯，提供其地址
    予原告與次子新設戶籍。被告隨即向台北縣政府稅捐稽徵處
    檢舉，要求調查壬○○是否仍符合自用住宅稅率課徵地價稅
    之資格(證10號)。
  (十二)96年5 月22日被告聲請核發支付命令，請求原告給付未成年
    子女生活費5 萬元 (鈞院96年度促字第34867 號，證11 號)
    。
  (十三)96年5 月23日被告又以原告虛報遷徙之理由，向台北縣政府
    陳情 (證12號)， 台北縣政府於同年月28日函覆被告，被告
    隨即將該公文轉寄原告。
  (十四)96年5 月24日被告以次子辛○○未居住於原告戶籍地，而向
    台北縣警局○○分局檢舉提供原告新設戶籍之壬○○涉嫌虛
    報人口，請求○○分局開單告發，並將該陳情書副知寄予壬○○(證13號)，造成壬○○之恐懼及對原告之不諒解！
  (十五)96年5 月31日被告向台灣省北區國稅局台北縣分局檢舉原告
    於95年申報綜合所得稅時將辛○○列為扶養親屬，與事實不
    符，並揚言要告發原告涉嫌偽造文書(證14號)。
  (十六)96年6 月2 日被告又向台北縣警察局檢舉，請該局偵辦提供
    原告設籍之壬○○是否涉嫌協助虛報人口 (證15號)。
  (十七)96年6 月11、12日台灣省北區國稅局台北縣分局要求原告與
    第三人壬○○提供91年起至96年6月止之房屋稅單與租賃契
    約書等相關文件，否則將依法開罰(證16號)。
  (十八)96年某日，被告來文聲稱要追究原告當初放棄越南國籍之程
    序是否合法，若有不符，將請求相關單位註銷原告取得我國
    國籍之登記(證17號)。
  (十九)96年7 月24日被告來文聲稱原告於申報95年度綜合所得稅時
    將次子辛○○列為扶養人口，涉及偽造文書，並威脅國稅局
    承辦人員，「若公務機關給予通過，本人決會追究失職人員
   」(證18號)。
  (二十)96年7 月25日被告向內政部戶政司檢舉原告放棄越南國籍涉
    及不法 (證19號)。
  96年9 月4 日被告來文稱已向司法院檢舉原告訴訟代理人涉
    及刑事責任 (證20號)。
    原告因家暴離家並聲請暫時保護令後，被告即完全失去理性
    ，瘋狂地對原告展開報復。被告幾乎每隔幾天即向各機關 (
    台北縣政府、○○戶政事務所、台北縣警察局、台北縣警察
    局○○分局、內政部戶政司、外交部、臺灣省北區國稅局臺
    北縣分局、台北縣政府稅捐稽徵處)檢舉投訴，連給予原告
    協助之第三人均無法倖免，如提供房屋予原告設立戶籍之壬○○，亦屢遭被告檢舉投訴，三天兩頭即收到各行政機關之
    公文，尤其國稅局還要求壬○○、原告必須請假到案說明，
    造成壬○○與原告極大之精神壓力與困擾，原告因此無法專
    心工作，體重暴瘦。但被告仍不放過原告，伊明知通常保護
    令期限尚未屆期，竟於8月20日開庭前，接近並大聲斥責原
    告，原告訴訟代理人見原告精神再度崩潰，乃緊急將原告拉
    於代理人身前，將之帶離現場，詎被告竟立刻逼近原告訴訟
    代理人身後，以其隨身攜帶之男用提包置於其於原告代理人
    之間，並以身體頂、擠代理人與原告，原告代理人轉身警告
    將呼叫法警，被告始稍微退後，但仍囂張並狡獪地要原告代
    理人提出其以身體頂、擠之證據！被告對原告施以家暴後，
    不但沒有反省，反而無所不用其極地欲置原告於死地，顯見
    兩造婚姻已生破綻，客觀上已無維繫之可能，而此破綻實係
    可歸責於被告。
參、本案兩造所生未成年子女之權利義務之行使與負擔由被告任
    之，較符未成年子女利益之原因：
(一)原告於去年12月26日離家至今近10個月，二名未成年子女皆
    與被告、被告父母共同居住，由被告及其父母照顧，且均已
    就近就讀國小，與學校師生均已建立穩定之互動關係，實不
    宜再為變動。
(二)原告為外籍新娘，在台灣無論社會或經濟地位均屬弱勢，所
    能謀取之工作種類與所得亦屬有限，被告強命其中一名未成
    年子女與原告同住，由原告監護扶養，則原告為維持二人生
    活基本需求之工資勢須每日加班，如此，又勢必剝奪陪伴照
    顧未成年子女之時間，甚至讓未成年子女成為鑰匙兒童。反
    觀被告，與其父母、胞弟同住，親屬支援系統較諸孤身一人
    在台之原告為強，此亦所以被告於訪視調查時謂：「原告根
    本無法扶養案主們，即使將案主們監護權判給原告，被告相
    信不久原告就又會把案主們帶回來給被告家人照顧。」、社
    工之評估建議亦稱：「被告家人多數皆居住在同一棟樓，平
    時間常有聯繫，且當兩造在工作時，無暇照顧案主們，案祖
    父母便提供相關協助，迄今案祖父會幫忙接送案主們，案祖
    母會負責煮食三餐，…案祖父母亦表示其所提供之協助亦願
    意繼續持續，故家庭支持系統應屬良好。」 (證21號)則 二
    名未成年子女由被告監護與被告同住，確較符合未成年子女
    之利益。
(三)被告有自有住宅，經營理髮事業，名下復有四筆土地、三棟
    房屋、汽車一部 (證22號)， 據其自承，每月工作所得甚達
    5 萬元 (證21號)， 經濟能力遠遠優於原告，其顯較能提供
    子女不虞匱乏之生活。
(四)原告離家以來，被告不斷至各政府機關投訴檢舉，每隔一段
    時間，即有政府人員 (如戶政事務所人員、警察、國稅局人
    員)前 來調查，讓不諳台灣法律之原告飽受驚嚇，工作與生
    活無法安定，失業已有一段時間，經濟拮据，自身生活已堪
    慮，實無餘力再監護或扶養其中一子。
(五)原告自越南來台，雖於國小補校修習課業，然中文理解與表
    達能力仍有未足，尤其對於台灣之教育制度、環境、資源，
    理解有限，被告於訪視調查時亦對此提出批評：「案主們回
    到家後，因原告未受台灣教育，難提供教導，故案主們的聯
    絡簿都是由被告簽名，案主們功課不會也都是由被告教導。
    」社工所做之訪視評估建議亦謂「原告為越南籍人士，對台
    灣教學方式並不熟悉，故教育尚難提供協助。」 (證21號)
    故原告對未成年子女未來之教育、輔導確力有未逮。
(六)原告在台灣無自有住宅，目前租屋而居，日後尚有遷徙可能
    ，生活情況不穩定。
衡諸上述理由，原告考量自身能力有限，無法提供未成年子女良
好妥善之照護，亦希望子女能在較寬裕與穩定之環境中成長，故
同意將未成年子女之監護權歸由被告任之，至於原告應負擔之未

成年子女生活教育費用，則請  鈞院衡酌兩造之財產與經濟狀況
予以判定。
肆
一、兩造未成年子女之權利義務之行使與負擔由被告任之，較符
    合未成年子女利益之原因，除引用民事準備 (一)狀 所載事
    由外，並追加補充以下事實：
(一)被告94年9 月間經過法院拍賣程序拍定取得坐落於新竹縣○○鄉之房地 (證23號)，94 年11月間以同樣之管道拍定取得
    坐落於桃園縣○○市之房地 (證24號)，95 年2 月再拍定取
    得嘉義縣○○鄉之土地 (證25號)， 足見被告斯時資力頗豐
    ，有足夠之餘力投資購置房地產，而其拍定取得各該不動產
    之時間迄今不過1 至2 年餘，被告今日之經濟狀況與當時相
    比應不致有太大變化。且上開新竹縣○○鄉與桃園縣○○市
    之房地被告並未自住，顯有可能出租予他人，每月坐收租金
    。再由新竹縣○○鄉之房地、桃園縣○○市之房地可得設定
    本金新台幣36萬元與120 萬元之最高限額抵押，被告另筆於
    94年6 月受贈坐落於台東縣○○鄉之土地，亦設定有150 萬
    元之最高限額抵押 (該抵押貸款之債務人與義務人均非被告
    ，證26號)， 則該三處房地之總市價絕對超過300 餘萬元。
    被告聲稱無法變現，實屬狡辯！
(二)被告於今年3 月之訪視調查中向社工人員表示其每月可有50
    000 元之穩定收入，並有雄厚資產，稱: 「我有一定之財力
    證明，難道會沒有能力照顧案主們嗎? 」兩造皆陳述到原告
    經濟弱勢，根本無足夠能力照顧未成年子女，反之被告則經
    濟豐渥，較有能力提供未成年子女較佳的物質生活 (參證21
    號)。 訪視至今僅時隔半年，訪視報告亦是社工人員根據兩
    造口述與實地觀察作成，兩造於當中之陳述仍有相當參考價
    值。
二、原告依民法第1052條第2 項難以維持婚姻之重大事由請求裁
    判離婚，補充以下原因：
(一)依照民法第1052條第2 項「夫妻之一方，有左列情形之一者
    ，他方得向法院請求離婚：…有前項以外之重大事由，難以
    維持婚姻者，夫妻之一方得請求離婚。」所謂「有前項以外
    之重大事由，難以維持婚姻者」，乃抽象的、概括的離婚事
    由，為我國導入破綻主義所增設，而是否屬重大事由，應以
    個案具體審酌，以婚姻是否已生破綻而無回復之希望為判斷
    標準。
(二)被告於婚後即沉迷賭博，對原告多次施以暴力，並時常口出
    惡言辱罵原告，至原告忍無可忍欲與被告離婚，於95年12月
    遭被告逐出家門至今已十個月，雙方因家暴、離婚、子女權
    利義務歸屬等糾紛而生訴訟繫屬，於此期間被告不僅繼續惡
    意騷擾恐嚇原告，造成原告工作無法維持，生活大受影響，
    鎮日處於龐大精神壓力，被告並向多處行政機關檢舉原告，
    使原告每天疲於應付，連平靜生活都成奢求，被告已是其極
    欲擺脫之夢魘; 而被告對於原告也已無夫妻情誼，對於自身
    行為不僅無反省之意，只是不斷要求原告支付子女扶養費，
    將原告對於子女之探視權利與金錢畫上等號，準此兩造之婚
    姻關係已是破鏡難圓，顯無回復之可能。
伍、針對被告96年10月5 日、96年10月7 日、96年10月11日、96
    年10月19日、96年10月23日答辯狀，一併說明如下：
一、原告於96年10月15日所提出之民事準備 (三)狀 中就被告位

    於台東縣○○鄉之土地部分，因向地政機關調閱地籍資料錯
    誤而誤植，特此更正：
(一)原告於96年10月15日提出之民事準備 (三)狀 中，因地籍資
    料調閱錯誤，將被告位於台東縣○○鄉○○段○○段000-
    00地號之土地，誤植為同地段000-0000地號之地籍資料並加
    以論述，造成錯誤，特此更正。
(二)上述被告位於台東縣○○鄉○○段○○段000-00地號之土
    地建物 (證27號)， 為被告於95年以拍賣取得，該筆土地目
    前並無其他權利設定，被告亦未自行居住使用，若被告果如
    其所宣稱之生活困頓必須舉債維生，則伊何以放任名下不動
    產閒置，未曾有出租或出售之動作，故被告空言「不動產無
    法變現為現金使用」，實與常情有悖，不足採信。
(三)被告於94年9 月16日取得新竹縣○○鄉之房地 (參證23號)
    、同年11月9 日取得○○市之房地 (參證24號)、95 年2 月
    15日取得嘉義之土地 (參證25號)， 均係於法院拍賣程序以
    現金拍定取得，足見95年2 月15日前被告之現金流動靈活，
    不虞匱乏！95年3 月與6 月被告才以○○市與○○鄉之房地
    向○○銀行與○○鎮農會貸款設定本金120 萬元、36萬元之
    最高限額抵押 (參證23、24號)， 顯非一般購屋伴隨之貸款
    ，且依常情，其實際貸得款項合計應有120 至130 萬元之譜
    ，如此高額之現金流向何處？用於何處？各該房貸究由何人
    繳納？再再豈人疑竇！尤有甚者，95年3 月被告以○○市房
    地向○○銀行貸款開始背負房貸，照被告之說法，房貸壓力
    造成其生活困苦，則被告何以又於同年5 月8 日以現金拍定
    取得台東之房地 (參證27號)、 同年9 月18日同樣以現金拍
    定取得高雄之房地 (證28號)？ 被告有餘力不斷購買法拍不
    動產，卻宣稱無力負擔兩名未成年子女之生活費用，如何能
    信！
(四)被告名下有數筆不動產已為不爭之事實，且被告有自有住宅
    ，於自家經營事業，並有親屬長期以來協助被告照顧未成年
    子女; 反之原告在我國無親無故，本案繫屬之後便失業數月
    ，受限於其外籍配偶身分，在我國社會與經濟地位皆屬弱勢
    ，即便能找到工作，薪資亦相對微薄，原告更無法於外出工
    作同時分身照顧子女。權衡兩造情況，被告確實較原告適於
    負擔未成年子女之權利義務。
二、鈞院96年度婚字第122 號案件所為之家庭訪視報告可作為本
    案未成年子女權利義務歸屬判斷之參考：
(一)板橋地方法院96年度婚字第122 號家庭訪視報告之填表日期
    為96年3 月15日，至今僅相隔僅約半年，以訪視報告之內容
    作為判斷今日兩造家庭環境與個人狀況之依據，並無不當。
(二)被告抗辯上開訪視報告無其簽名，否認其內容之真正。惟查
    ，進行訪視之社工人員與兩造非親非故，報告內容均係社工
    人員親訪兩造當事人後所為之記錄，社工人員與被告有何冤
    仇，何須虛偽記載不利於被告之內容？
(三)被告主張96年3 月之訪視報告無法適用於今日今時，另方面
    卻又不斷地引用原告95年度之薪資所得，作為斷定原告今日
    今時之收入依據，被告以雙重標準評斷相同之事，豈為事理
    之平？
(四)由民法第1055條之1 規定：「法院為前條裁判時，…參考社
    工人員之訪視報告…」等語可知，法院於判定未成年子女權
    利義務歸屬時，不僅須就「子女利益」此抽象概念為判斷，
    並且應參考依個案情況具體作成之訪視報告為依據，權衡一
    切情狀，因此訪視報告之內容乃是判定未成年子女權利義務
    歸屬之重要參考。
三、被告一方面要求原告共同負擔未成年子女之扶養費，另方面
    卻不斷投訴原告，干擾原告之正常生活與工作，被告所為，
    違反誠信：
(一)本案訴訟繫屬之後，被告即以各種方法驅使公權力對原告與
    原告任職之公司進行調查，對原告與原告任職之公司造成龐
    大之精神壓力，原告之生活與工作均備受影響，曾因此失業
    一段時間毫無收入。被告一方面要求原告共同負擔未成年子
    女之生活費，另方面卻竭盡所能地打擊原告，迫使原告無法
    正常工作，其所做所為豈符誠信？被告之目的難道真的在維
    護未成年子女之利益？
(二)兩造之婚姻關係時至今日已是無法挽回，但原告對兩造所生
    未成年子女仍情牽意掛，若有機會便會前往探視，並關心其
    生活情形，原告雖受限於自身經濟能力無法負擔兩名子女之
    扶養義務，但母子情感終究無法割捨，被告於答辯狀中謂原
    告欲拋棄其子等語實為捏造之詞。
陸、針對被告於96年10月23日與96年11月7 日提出之答辯狀，一
    併說明如下：
一、原告請求離婚之原因係可歸責於被告：
    按「夫妻之一方，因判決離婚而受有損害者，得向有過失之
    他方，請求賠償。前項情形，雖非財產上之損害，受害人亦
    得請求賠償相當之金額，但以受害人無過失者為限。」為民
    法第1056條第1 、2 項定有明文。今原告係以不堪忍受被告
    之家庭暴力行為，且於原告不堪其暴力而離家後，被告屢以
    不實事項向戶政事務所、警察局、內政部、稅捐單位檢舉或
    請求調查，嚴重干擾原告生活等事由請求判決離婚，故本案
    離婚之原因係歸責於被告。
二、被告辯稱離婚之原因咎在原告，不足採信：按原告離家乃是
    不堪繼續忍受來自被告之家庭暴力，亦畏怖於被告所言「如
    果妳（指原告）敢回家，就給妳好看…」等近乎恐嚇威脅之
    字眼，甚至當原告返家時亦遭被告追打，此為原告友人親眼
    目睹。故原告離家後無法照料兩造所生未成年子女生活起居
    、未烹煮三餐亦為當然之結果，而此結果乃被告施暴所導致
    ，非可歸責於原告。
三、被告辯稱96年8 月20日開庭前接近原告是為協調兩造所生未
    成年子女之扶養費用云云，俱為狡辯：
    96年8 月20日開庭前，被告見原告現身法院，便趨前不停追
    罵、大聲斥責原告，且情緒激動逼近原告，原告代理人見此
    情狀迅速將原告帶離，被告此時仍窮追不捨並以身體擠、撞
    原告代理人，甚至當原告代理人欲呼叫法警時被告仍無罷休
    之意。被告於法庭之外尚且如此囂張跋扈，無視法紀，如今
    卻辯稱此等舉動乃為與原告『協調』，被告所言未免荒誕，
    顯為狡辯之辭。
四、被告主張健保投保薪資即為其每月收入，無足可採：
    按低報健保投保薪資以降低提繳金額並減少每月健保費用者
    時有所聞，提報健保投保薪資不須實質審查投保人實際薪資
    所得，全以投保人自行申報之數額為準，故顯難以此作為被
    告真實收入之證據。況被告於自家經營理髮事業，既不須開
    立統一發票，其每月收入亦無實際單據可查，全憑被告自由
    主張。再觀被告94年申報綜合所得稅時，申報其經營理髮廳
    之全年營利所得竟僅區區19,800元，每月平均1,650元，如
    此離譜數額自屬低報(且照被告所言，倘其每月收入即為健
    保投保薪資，則其申報理髮廳之年營利所得僅19,800元，實
    已涉嫌逃漏稅捐)。 故被告所謂其健保投保薪資即為其實際
    收入之主張並不可採。
五、被告抗辯原告離家前後，全家生活開銷均由其負擔，原告分
    文未付云云，與事實不符：
    按原告離家之前，兩造共營夫妻生活已長達五年，於此期間
    內家中生活開銷種類繁多且數額不一，舉凡飲食、衣著、醫
    療、玩具等大小支出，細如牛毛，被告聲稱如此長之時間內
    原告絲毫未付家中生活費用，衡諸經驗法則，實難想像。其
    後，原告因家暴離家，被告便四處檢舉申訴(被告檢舉之對
    象包含原告任職之公司)，使原告生活與工作情緒大受影響
    ，雇主亦對原告頗有微辭，最後原告不得不辭掉工作，曾經
    數月毫無收入，經濟陷入窘境，必須舉債度日，凡此皆是被
    告一手造成！
六、原告與男性友人之正常社交活動遭被告蓄意抹黑：
    至於被告以其姪女曾目睹原告與男性友人前往火鍋店用餐，
    即主張原告請求離婚係因有婚外情。實則，被告姪女所目睹
    者，不過是原告與男性友人於不特定人皆可共見共聞之『公
    共場合』『用餐』，被告姪女停留十餘分鐘，亦未見原告與
    該男性友人有何親密舉動，顯見此不過是原告與友人之正常
    社交行為，即便是未離婚之夫妻，雙方保有正常之社交活動
    ，亦為情理所容。被告以此大作文章不過是為自己找藉口。
七、原告並無帶兩名陌生人至被告營業處所站崗：
    原告當初係因遭受家暴始離家，離家後原告心繫兩名子女而
    欲返家探視，但又畏怖於再遭被告毆打，始由友人陪同返家
    ，此友人係為保護原告而偕同原告前往，非如被告所言，故
    意於其營業處所站崗，影響其作生意。但沒有想到，即使有
    第三人在場保護、見證，被告仍持鐵槌追打原告，被告目無
    法紀已到無法無天之地步！
八、原告並無因賭博遭警察逮捕：
    被告指稱原告曾因賭博遭警察逮捕，復由被告前往擔保原告
    返家，此為被告張冠李戴所捏造。事實經過是：某次，被告
    再度外出賭博，原告事後知悉遂前往賭場欲勸說被告返家，
    此時適逢警察至該賭場臨檢，被告與其他賭徒一哄而散，趁
    亂脫逃，剛到現場還搞不清楚狀況之原告卻遭員警盤查，質
    疑其為脫逃之外籍勞工，由於當時原告未攜帶身分證件，始
    打電話請被告送證件以證明身分，如今，被告卻隱匿其至賭
    場賭博並倉皇逃逸之狼狽過程，而將前往勸誡之妻子描繪成
    賭徒，實令人不齒！
柒、並聲明：(1)請准原告與被告離婚。
            (2)兩造所生之未成年子女庚○○ (身分證字號：Ｚ0
              00000000)、辛○○ (身分證字號︰Ｚ000000000)
              權利義務之行使與負擔由被告任之。但原告得於
              每星期六中午12時至被告住處將未成年子女庚○○與辛○○攜回原告住處過夜，至星期日晚間8
              時送回被告住處。
            (3)被告應給付原告新台幣五十萬元整及自判決確定
              時起至清償日止按法定年利率百分之五計算之利
              息。
           (4)訴訟費用由被告負擔。
捌、對被告抗辯之陳述：
一、兩造95年12月26日就分居，之前原告有提起離婚訴訟，95年
    12月26日調解不成立後，被告要求原告搬出去，不搬就要把
    原告的東西丟掉，所以原告才離開。
二、原告是外籍人士，中文看不懂，原告不監護，但願意負擔扶
    養費，這我們也理解。原告之前要出去工作，但被告不同意
    ，也會到工作地點騷擾，使原告必須更換工作。原告找到一
    個朋友，寄戶籍，被告去國稅局檢舉逃漏稅，讓原告不堪其
    擾，只要幫助原告的人都會被騷擾，最近被告又去國稅局檢
    舉原告偽造假的國籍文件，兩造於鈞院的訴訟就有三件，內
    政部、國稅局的案件也有七、八件，原告認為兩造婚姻發生
    破綻。
三、被告96年8 月20日在庭外看到原告及原告的友人就口出惡言
    罵原告，原告訴訟代理人拉著原告要離開，被告還用包包一
    直頂我們，被告有這樣的行為，讓原告不太敢來開庭，以被
    告的行為，被告對原告也沒什麼感情。
四、原告是不諳中文，但簡單的日常用語沒有問題，只是說中文
    能力不能和一般臺灣人相同。至於被告答辯狀都是在講給付
    生活費的案件部分，所以原告認為與本案無關，沒有回應的
    必要。原告雖然拿到台灣籍，但原告只能獲得最低工資，要
    養一個小孩真的有困難，請庭上審酌九十六年社工的訪視報
    告，被告曾經一個月收入五萬元，另外被告在桃園、台東、
    新竹、高雄，被告有房屋四棟，嘉義土地兩筆、汽車一部，
    被告說他窮，與事實不同。
五、證人癸○○手機拍攝及所提之照片，只有背影和側面，無法
    辨識是否為原告本人。原告照片看不清楚，原告不知道，上
    次被告有給原告看過了，證人癸○○如果看到原告，為何沒
    有叫原告。
六、證人己○○說原告晚上七、八點去打牌，但原告沒有，因為
    原告一天上班從早上八點到晚上八點，原告有去過證人己○○說的那個○○，那是原告去找被告回來，不要被告在那
    邊打牌。原告確實在○○那裡碰見證人己○○，但原告沒
    有在那裡打牌。
乙、被告方面：
一、被告不同意離婚，如果離婚的話，兩個小孩，被告希望扶養
    長子，小的由原告扶養。
二、（原告所稱兩造95年12月26日就分居）時間沒有錯，但被告
    沒有趕原告出去，是原告自己搬走，原告假藉理由，因為被
    告外面有男人，因為一個越南人跟被告媽媽說，原告在外面
    有男人，被告媽媽再跟被告說的。95年12月26日之前，原告
    半夜常常出門，沒有在家顧小孩，好像有問題。被告來臺灣
    九年，被告從來沒有打過原告，但法院判保護令給原告，被
    告也沒有辦法，被告尊重司法，保護令核發之後被告就沒有
    去找原告。
三、最近這幾年，小孩上下學都是由被告接送，原告從九十一年
    來取得臺灣身分證之後，近年來一年收入有三十一萬元，但
    原告從來沒有支付小孩的生活費，小孩連洗澡都是被告在洗
    ，原告加班回來就又出門。
四、95年3 月13日被告向○○銀行貸款壹佰萬元，第一年只有繳
    利息，第二年每個月要分攤，這筆錢是修繕房屋用的，被告
    有經濟上困難，民法規定父母有義務扶養未成年子女的責任
    ，原告有所得，有謀生能力，父母應該平均負擔，被告扶養
    長子，原告應該扶養次子。原告在外面有別的男人共同生活
    ，要拋棄小孩，請求傳訊證人乙○○，她有看到原告與別的
    男人共同生活。原告於起訴狀上所稱不想扶養未成年子女這
    是不負責任的。被告認為一人扶養一個比較公平，因為長子
    跟被告同戶籍，由被告照顧，次子與原告同戶籍，就由原告
    照顧。目前兩個小孩都是在被告扶養中，希望原告儘速將次
    子帶回扶養，因為次子要上小學了。
五、95年12月26日原告本來就想要離家，原告只是找一些理由離
    家，依戶籍法規定，被告詢問戶政單位，原告離家是否要向
    政府單位提報，國稅局部分，被告確實沒有住在○○路現在
    的戶籍地，被告虛報與居住事實不相符。
六、原告訴訟代理人說的都是假的。被告剛剛在庭外（96年8 月
    20日庭期）沒有接近原告，也沒有罵原告，對方都說謊。
七、（對於本院96年10月1 日勘驗本院96年8 月20日開庭法庭外
    之錄影光碟結果）被告認為未成年小孩的事情，在法院沒有
    判決結果，法官也當庭說小孩在沒判決前，要我們自己協調
    ，小孩有爸爸、媽媽，一個戶口在原告那裡，原告要帶走，
    但現在兩個小孩都在被告這裡，當天因為小孩九月一日要開
    學。被告沒有打人，對方不可以以這個為離婚的訴求，因為
    原告不理被告，被告要跟原告說小孩的事情。保護令下來後
    ，被告也沒有去找過原告，被告也不是累犯，被告養兩個小
    孩養得很辛苦。
八、被告和原告相處九年，原告真的看得懂中文一半以上，她國
    小畢業，所得參拾壹萬多，被告的存款如果超過三萬元捐給
    法院，到現在被告還向○○保險借錢，小孩學費都是被告繳
    的，保險費也是被告從戶頭轉帳的。被告也沒有犯罪紀錄，
    正當做生意。請求法院要原告帶小的兒子過去扶養，被告確
    實無法負擔，民法規定未成年須父母共同、平均負擔的責任
    ，明明小孩有母親，戶籍謄本上母親就有扶養的責任，被告
    真的沒辦法養小孩。不動產不是現金，且還有貸款，土地、
    房屋有抵押貸款，被告的答辯狀已經有說明。
九、（證人癸○○手機所拍）照片側面確實是被告太太，兩造相
    處九年了，原告的長相和側面依據那個照片裡面就是被告的
    老婆沒錯。兩造婚姻存續中，原告沒有照顧小孩，還在外面
    這樣，對家庭不負責任，原告這樣的行為不當，且還有兩個
    小孩，原告是他們的母親。原告行為不良，原告媽媽都知道
    。96年10月1 日庭期筆錄，法官勘驗結果，應該是被告的背
    包是放在腹部，不是在胸部上，那天勘驗光碟是側門的出入
    口，當時被告確實是要跟原告講九月一日次子要上學，法官
    說這部分我們要自行協調，所以被告就自行去協調，那天看
    的樣子就這樣，被告要跟原告說小孩總要一個解決，鎮公所
    跟被告通知，小孩戶口在那裡，不能跨區唸書。
十、原告向法院訴求離婚，未成年有兩名子女，未成年在戶籍謄
    本上有母親，當然法院應審酌未來的扶養費，本人收入不足
    以本身開銷，證明有健保局93年1 月1 日到96年公函，被告
    總共看病九十次，最近○○醫院96年11月19日耳鼻喉科證明
    ，未來被告無法扶養兩名小孩的生活費，原告有工作能力，
    有95年國稅局核定書，原告有參拾壹萬九千年所得，請法官
    依此證明加以審酌，小孩扶養費應該全部給原告負擔，因為
    被告本身收入不足以自己的開銷，被告經常發病，因為有診
    斷書，一次可以領三十天，可以領兩次，這是一個事實的證
    明，因為本案直接關係小孩未來的生活費。
十一、原則上被告不同意離婚，萬一法官審酌結果要判離婚，則
      兩個小孩生活費由原告全部負擔，但小孩一人監護一個。
      被告沒拿鎚子打原告，證人說被告拿著追他，是做偽證。
十二、原告說被告去賭博，被告連壹張樂透都沒有買過，被告去
      賭博，原告應該去報警，原告公然在這裡說謊，她應該提
      出證據，保護令也是被原告騙去了。95年12月26日在法院
      調解，被告拿通知才知道原告莫名其妙吵離婚，被告沒打
      原告，原告都是自己編的，原告95年12月26日離家之前在
      外面就有男人，半夜才回家，沒有把小孩當作自己的骨肉
      ，沒有幫忙洗澡、洗衣服，為了外面的男人吵離婚，被告
      都沒有作1052條的強姦、殺人，也沒有傷到原告的寒毛，
      還請求五十萬元，不是勒索行為嗎？原告離家前、後都是
      被告轉帳給小孩生活費。叫原告帶小孩他都不帶了，還買


      衣服給小孩，96年5 月22日原告在戶政事務所，戶政事務
      所人員打電話給被告，要被告簽同意書讓小孩遷戶籍，被
      告跟戶政事務所說要簽同意書可以，但要一個養一個，原
      告在戶政事務所簽同意，將戶籍遷走，但原告沒有按約定
      一人養一個，96年8 月29日被告寫存證信函請原告將次子
      帶走，原告也不帶走。
十三、96年1 月22日兩個兒子確實在現場，被告不知道小孩（證
      人庚○○）為何這樣講，95年12月26日原告先離家，離家
      之後96年1 月22日故意演一場戲，取得保護令，被告沒有
      拿鐵鎚追打原告，但是被告有拿鐵鎚打摩托車，但是那個
      機車是被告平常給原告錢買的。
十四、最高法院79台上字第1040號、87年台上字第1304號，請法
      官參照。本按原告所引用1052條第一項及第一項以外向法
      院訴求，不符合離婚的訴求。被告沒有打人，沒有傷人，
      被告認真顧小孩，原告請求五十萬元，是不合理的，這是
      勒索行為。
十五、並聲明：駁回原告之訴。
丙、查原告主張其於87年6 月30日與被告結婚，現婚姻關係仍存
    續中，兩造並育有未成年子女庚○○（男，民國○○年○○月○○
    日生）、辛○○（男，民國○○年○○月○○日生），有原告所提
    兩造及子女庚○○、辛○○戶籍謄本為證。
丁、原告主張：兩造婚後不久原告即發現被告有賭博習慣，時常
    外出賭博徹夜未歸，導致收入十分不穩定，因而家庭費用之
    開銷及兩造所生幼兒之照護重擔，常由原告一人獨自負擔，
    原告曾勸被告戒賭，多放些心思於照顧家庭，不料被告不僅
    不聽規勸，反而因此與原告發生口角，進而毆打原告成傷。
    另被告自認其將原告自越南娶回台灣，讓原告因此可取得台
    灣身分證，係對原告施予恩惠，故倘稍有不順被告之意，即
    對原告口出十分粗鄙之三字經穢言，即使在眾多人面前，亦
    絲毫不顧原告之尊嚴恣意為之，有時半夜返家，還會以掀開
    原告棉被之方式蓄意干擾原告睡眠！原告因不堪長期遭受被
    告精神及身體之虐待，乃於95年底與被告協議有關離婚事宜
    ，詎料被告不僅態度反覆，甚至於95年12月26日兩造在板橋
    地方法院就離婚進行調解時，竟以作勢毆打原告並口出惡言
     (例如︰「如果妳 (指原告)敢 回家，就給妳好看…」等語
    。)等 強暴脅迫之方式威嚇原告，逕將原告逐出家門，原告
    因此心生畏怖。96年1 月22日當被告發現原告返家探視子女
    時，竟持鐵鎚追打原告，並砸壞原告所騎乘之機車，此舉亦
    為原告友人所親眼目睹，同月24日被告復至原告工作處所大
    聲吵鬧，致生原告工作不利之影響，為此，原告乃向鈞院提
    出通常保護令之聲請，嗣經本院核發96年度家護字第137 號
    通常保護令，限制被告不得對原告實施身體或精神上不法侵
    害行為，並不得對原告為騷擾、不得靠近原告工作場所一百
    公尺。96年4 月22日中午原告由友人陪同返家探望甫生產之
    嬸嬸，沒想到被告正與友人在家賭博，被告一見原告即不由
    分說地對著原告大聲咆嘯：「幹你娘」、「你每次回來就偷
    東西！」，市井穢語夾雜不斷，甚至作勢要毆打原告，幸被
    告之父擋駕，原告始得趁隙逃離現場，至此，原告深深體認
    ，兩造間實已存在無法跨越之鴻溝，破鏡重圓共同生活已無
    可能；原告於95年12月26日遭被告驅逐家門後，雙方因家暴
    、離婚、生活費等糾紛所衍生之訴訟案件、被告羅織各項不
    法事實向行政機關投訴檢舉等已達20來件，婚姻發生嚴重破
    綻，難以維持共同生活等情。被告則以上開陳述為辯。經查
    ：
  (一)原告曾於95年12月間向本院聲請離婚調解（本院95年度家調
    字第1918號），惟調解不成立；嗣原告於96年1 月16日訴請
    與被告離婚等事件（本院96年度婚字第122 號），復經原告
    於96年3 月5 日具狀向本院撤回起訴，業經本院調閱本院96
    年度婚字第122 號案卷查明，另有本院95年度家調字第1918
    號調解不成立證明書影本一紙附該案卷可證。
  (二)原告主張兩造於95年12月26日本院就離婚進行調解時，雙方
    發生爭執，並調解不立，被告離開兩造住所，兩造分居迄今
    未共同生活等情，為兩造所不爭執，堪信為真實。
  (三)原告主張95年12月26日兩造在板橋地方法院就離婚進行調解
    時，竟以作勢毆打原告並口出惡言 (例如︰「如果妳 (指原
    告)敢 回家，就給妳好看…」等語。)等 強暴脅迫之方式威
    嚇原告，逕將原告逐出家門，原告因此心生畏怖；96年1 月
    22日當被告發現原告返家探視子女時，竟持鐵鎚追打原告，
    並砸壞原告所騎乘之機車，同月24日被告復至原告工作處所
    大聲吵鬧，致生原告工作不利之影響，為此，原告乃向本院
    提出通常保護令之聲請，嗣經本院核發96年度家護字第137
    號通常保護令，限制被告不得對原告實施身體或精神上不法
    侵害行為，並不得對原告為騷擾、不得靠近原告工作場所一
    百公尺等情，業據原告提出本院96年度家護字第137 號通常
    保護令影本一份為證，並經本院調閱上開保護令卷宗查明。
    被告固自承其於96年1 月22日有持鐵鎚敲打原告機車，惟辯
    稱：伊並無用鐵鎚追打原告云云。經查，對於96年1 月22被
    告究竟有無持鐵鎚追打原告乙節，證人即兩造之子庚○○到
    庭證稱：被告沒有持鐵鎚追打原告之舉（見後述），核與前
    開保護令事件中證人子○○○證述：看到被告拿鐵鎚出來追
    原告等情節（見本院95年度暫家護字第98 5號卷96年1 月25
    日非訟事件筆錄），兩者雖有不符，而造成此二證人敘述不
    符之原因，或係因該兩證人所觀察之時間、地點、位置、或
    對於追打之體認不同所致，均不無可能。而被告既坦承其用
    鐵鎚敲打原告之機車，另參酌其於該保護令審理中亦自承：
    「95年12月26日離婚調解時，我只是講話較大聲。96年1 月
    22日時我也沒有拿鐵鎚追打聲請人（即原告），聲請人要帶
    小孩出去，我與聲請人拉扯，才會造成聲請人受傷‧‧‧當
    時兩造吵架，貓在我旁邊跳，我拿鐵鎚想要打機車旁之貓，
    才不小心打到機車，機車倒下又砸到我的頭，我左額頭現在
    貼有貼布。96年1 月24日，我是去找聲請人之老闆，要求聲
    請人回家照顧小孩」云云。足見兩造95年12月26日於本院調
    解離婚時，發生爭執，雙方不歡而散，原告乃於是日離家，
    嗣於96年1 月22日原告返家探視子女時，被告確有持鐵鎚敲
    打原告機車之舉動，客觀上業已造成原告心理上恐懼，被告
    未經與原告協調於96年1 月24日前往原告工作地點，要求原
    告回家照顧小孩，顯然係將兩造家務事之爭執帶至原告職場
    ，當然會造成原告工作之困擾。
  (四)於95年12月26日兩造在本院離婚調解不成立原告搬離後，除
    上述原告聲請家暴令、訴請離婚事件外，原告並主張被告對
    其提出下列訴訟案件、向行政機關投訴檢舉：
 1、96年1 月25日被告聲請支付命令，請求原告給付91年起至95
    年止之未成年子女生活費60萬元 (本院96年度促字第8496號
    ，證4 號)。
 2、96年2 月15日被告檢舉原告未居住於戶籍地，請求○○戶政
    事務所查報 (證5 號)。
 3、96年2 月27日被告來文揚言要對原告聲請傳訊之證人提出偽
    證之告發，以及向行政機關檢舉原告未居住於戶籍地，要求
    查報罰款 (證6 號)。
 4、96年3 月5 日被告檢舉原告未居住於戶籍地，請求○○戶政
    事務所查報 (參證5 號)。
 5、96年3 月12日○○戶政事務所人員會同台北縣政府警察局○○分局○○分駐所警員前往原告工作地點查訪，造成原告工
    作上之困擾。○○分局亦為此至原告戶籍地進行三次查察(
    參證5 號)。
 6、96年3 月29日被告向台北縣○○戶政事務所檢舉原告未居住
    於戶籍地 (參證5 號)。
 7、96年4 月11日被告又向台北縣○○戶政事務所檢舉原告自95
    年12月26日起未居住於設籍地 (○○鎮○○路○○號)， 要求
    ○○戶政事務所依法查報並對原告課處罰款，並要求原告需
    將次子之戶籍遷與原告同址，同樣地，被告將此份檢舉書副
    知寄予原告 (證9 號)。
 8、96年5 月下旬原告終於取得友人壬○○之首肯，提供其地址
    予原告與次子新設戶籍。被告隨即向台北縣政府稅捐稽徵處
    檢舉，要求調查壬○○是否仍符合自用住宅稅率課徵地價稅
    之資格 (證10號)。
 9、96年5 月22日被告聲請核發支付命令，請求原告給付未成年
    子女生活費5 萬元 (鈞院96年度促字第34867 號，證11號)
    。
10、96年5 月23日被告又以原告虛報遷徙之理由，向台北縣政府
    陳情 (證12號)， 台北縣政府於同年月28日函覆被告，被告
    隨即將該公文轉寄原告。
11、96年5 月24日被告以次子辛○○未居住於原告戶籍地，而向
    台北縣警局○○分局檢舉提供原告新設戶籍之壬○○涉嫌虛
    報人口，請求○○分局開單告發，並將該陳情書副知寄予壬○○ (證13號)， 造成壬○○之恐懼及對原告之不諒解！
12、96年5 月31日被告向台灣省北區國稅局台北縣分局檢舉原告
    於95年申報綜合所得稅時將辛○○列為扶養親屬，與事實不
    符，並揚言要告發原告涉嫌偽造文書 (證14號)。
13、96年6 月2 日被告向台北縣警察局檢舉，請該局偵辦提供原
    告設籍之壬○○是否涉嫌協助虛報人口 (證15號)。
14、96年6 月11、12日台灣省北區國稅局台北縣分局要求原告與
    第三人壬○○提供91年起至96年6 月止之房屋稅單與租賃契
    約書等相關文件，否則將依法開罰 (證16號)。
15、96年某日，被告來文聲稱要追究原告當初放棄越南國籍之程
    序是否合法，若有不符，將請求相關單位註銷原告取得我國
    國籍之登記(證17號)。
16、96年7 月24日被告來文聲稱原告於申報95年度綜合所得稅時
    將次子辛○○列為扶養人口，涉及偽造文書，並威脅國稅局
    承辦人員，「若公務機關給予通過，本人決會追究失職人員
    」 (證18號)。
17、96年7 月25日被告向內政部戶政司檢舉原告放棄越南國籍涉
    及不法 (證19號)。
18、96年9 月4 日被告來文稱已向司法院檢舉原告訴訟代理人涉
    及刑事責任 (證20號)。
  業據原告提出：證4 號：支付命令、證5 號：○○戶政事務所
  公文、證6 號：被告函、證9 號：被告之檢舉函、證10號：台
  北縣政府稅捐稽徵處公文、證11號：支付命令、證12號：台北
  縣政府公文、證13號：被告函與檢舉函、證14號：國稅局台北
  縣分局公文、證15號：被告之陳情書、證16號：國稅局台北縣
  分局公文、證17號：被告函、證18號：被告之檢舉函、證19號
  ：被告之檢舉函、證20號：被告之檢舉函等件為證，且為被告
  所不爭執。由上述兩造所採手段觀之，足見兩造已無夫妻情分
  可言。
  (五)(1)證人即被告之兄嫂乙○○到庭證稱：「在九十六年七月二
    十八日晚上桃園市○○路一家小火鍋店，我女兒親眼看到原
    告和一個年輕男生一塊用餐，當時是晚上十點，我女兒看到
    之後把這件事情告訴我，我們感覺是認為是不是原告已經交
    男朋友。我沒有親眼看到。」云云（見本院96年11月5 日言
    詞辯論筆錄）；(2)證人即被告外甥癸○○到庭證稱：「在我
    上班的地方，我看到原告和一個男生在一起用餐，原告香水
    噴很濃，我在桃園市○○路○○○旁邊的小火鍋，當時是晚
    上十點左右，當時已經近打烊了，店裡大約還有十幾個其他
    的客人。（你有無和原告打招呼？）沒有。（他們用餐多久
    ？）我不知道，當時我已經下班了，因為看到原告所以多留
    一下，我在那裡觀察他們十幾分鐘，我才離開。當時我有用
    手機拍下來。（提出相片影本壹張，證人當庭勾選原告與另
    一男子）當時我就在原告旁邊，她在盛醬料，當時我戴頭巾
    穿制服，原告沒有認出我。」等語（見本院同日筆錄）。復
    有照片列印二張在卷足參，原告雖辯稱不記得云云，然證人
    癸○○係近距離觀察，應無誤認之可能，足見原告於離家後
    ，96年7 月28日晚上十時許，確有與不詳男子共赴火鍋店用
    餐之情事，原告此舉，雖不能確切證明原告有被告所指稱之
    外遇情形，惟參酌原告自承其離家後即未負擔子女生活費等
    語，反於分居期間，本件訴訟中之96年7 月28日夜晚十時擦
    濃郁香水，與不詳男子一起用餐，此等影像自被告觀之，容
    易引人遐想，確屬不當，對兩造夫妻感情容有傷害。
  (六)(1)證人己○○到庭證稱：「原告在○○國中附近有一個住家
    在那裡打牌，九十四年的時候，我有看過，我曾經去那邊找
    一個朋友，被我發現原告在那裡打撲克牌，那裡有四個人，
    當時是晚上七、八點的時候，我認識原告，也有跟原告現場
    打招呼。九十五年的時候，我有空的時候，會去兩造的家裡
    聊天，聊到晚上七、八點的時候，原告還沒有回來，被告就
    幫小孩洗澡，九十五年我去了兩、三次，小孩有跟我說原告
    去加班。（被告請問證人：一個星期來家裡幾次？）有時一
    個月去一次，有時候一個星期去兩次，那是九十五年的時候
    。（被告請問證人：是否知道我平常生病？）被告時常鼻子
    不通，還要抱小孩，也會幫小孩洗澡、換衣服，也有買東西
    給小孩吃。我有看過原告也有幫小孩做這些事，但比較少。
    被告請問證人：你大部分看到我顧小孩比較多，還是原告顧
    小孩比較多？）被告顧小孩比較多，因為原告要上班。（你
    看到原告在那裡出現，還是在打牌？）我看到原告確實在那
    裡打牌，因為原告是一、三、五加班，其他時間沒有加班。
    （原告打牌有無看到賭的錢在桌上？）有，但很小。：：（
    你去看到原告去賭博的時候，被告是否也在場？）沒有，只
    有原告一個人在和別人賭博。」等語（見本院96年12月10日
    言詞辯論筆錄）。(2)證人即兩造之子庚○○到庭陳稱：「（
    父母平常相處情形如何？）有時候會吵架，九十五年才開始
    有吵架比較多，以前比較少。（為何事吵架？）都是為了爸
    爸認為媽媽沒有煮飯、洗衣吵架。（兩造之前還有無其他情
    形，為何沒有同住？）因為今（96）年一月二十二日爸爸沒
    有拿鐵鎚追打媽媽，這是爸爸要我來這邊這樣說。我沒有看
    到。（你看到的情形如何？）一月二十二日媽媽叫警察來。
    （媽媽為何叫警察來？）因為爸爸拿鐵鎚打媽媽的摩托車。
    （後來父母還在一起嗎？）沒有了，那天媽媽就拿自己的東
    西離開了。（你有去過他們賭博的○○的地方嗎？）有，
    一次，爸爸帶我去的。（媽媽離開之後，有無再回來找過你
    ，或打電話回來？）有打電話來，跟我們講話，有買外套和
    衣服、褲子給我們，也有買給弟弟。（如果父母無法在一起
    ，你希望和誰一起住？）阿嬤、阿公、叔叔，父親這邊的人
    一起。：：：：（請問證人，實際上有無看到父親追打母親
    ，還是根本沒有追打？）我有看到，沒有追打。整個過程我
    都在。」云云（見本院96年12月10日言詞辯論筆錄）。(3)由
    上觀之，兩造分居前，皆有前往○○國中附近一家○○住
    家打牌賭博之行為，95年後兩造經常是為了被告認為原告沒
    有煮飯、洗衣而吵架。足見兩造自95年起，即已相處不佳，
    雙方歧見已深。
  (七)綜上丁(一)至(六)，兩造均曾前往附近住家打牌賭博，自95年起
    ，雙方不能理性溝通、相處不佳，經常為家庭瑣碎事情吵架
    ，原告於95年12月間向本院聲請離婚調解（本院95年度家調
    字第1918號），兩造於95年12月26日本院就離婚進行調解時
    ，雙方發生爭執，並調解不立，被告乃離開兩造住所，分居
    迄今；嗣原告於96年1 月16日訴請與被告離婚等事件（本院
    96年度婚字第122 號，嗣經原告於96年3 月5 日具狀向本院
    撤回起訴）；原告於96年1 月22日返家探視子女時，被告有
    持鐵鎚敲打原告機車之舉動，被告又96年1 月24日復前往原
    告工作地點騷擾，要求原告回返家照顧小孩，原告乃向本院
    聲請核發96年度家護字第137 號通常保護令獲准，而被告於
    兩造分居期間提出前述(四)1 至18所示訴訟、投訴檢舉，確實
    造成原告及友人之困擾，原告亦於本件訴訟中有於96年7 月
    28日夜晚十時擦濃郁香水，與不詳男子一起用餐，容易引起
    被告遐想、對夫妻感情有傷害之不當行為，足見兩造歧見已
    深，兩造迄今已長達一年之久未共同生活，彼此幾乎毫無互
    動、關心，可見兩造已無夫妻情分，顯無復合之可能。從而
    ，原告主張兩造婚姻已有嚴重破綻，難以維持共同生活等情
    ，堪信為為真。
戊、按民法第1052條第1 項以外之重大事由，難以維持婚姻者，
    夫妻之一方得請求離婚。但其事由應由夫妻之一方負責者，
    僅他方得請求離婚，民法第1052條第2 項定有明文。復按有
    民法第1052條第2 項以外之重大事由，難以維持婚姻者，夫
    妻之一方得請求離婚。但其事由應由夫妻之一方負責者，僅
    他方得請求離婚，民法第1052條第2 項定有明文。又按「民
    法親屬編於74年修正後，於第1052條增列第2 項離婚事由之
    概括規定，准『有前項以外之重大事由，難以維持婚姻者，
    夫妻之一方得請求離婚』其目的在使夫妻請求裁判離婚之事
    由較富彈性，是夫妻間發生之情事，苟足使婚姻難以維持，
    即無不准依該條第2 項訴請離婚之理，不因當事人併據同一
    事實主張有該條第1 項離婚原因而有不同。」。從而，以該
    夫妻依上開民法第1052條第2項 及參諸該條項但書之規定，
    為訴請離婚者，本固須以該離婚之重大事由非由請求之夫或
    妻之一方所應負責為限，始得訴請判決離婚。至於如該難以
    維持婚姻之重大事由，夫妻雙方均需負責時，即係應比較該
    夫妻雙方之有責程度，僅責任較輕之一方，得向責任較重之
    他方請求離婚，或於有責程度相同時，而認雙方均得請求離
    婚為是（此並有最高法院90年度台上字第804 號判決足參)
    。查本件兩造婚姻發生嚴重破綻，婚姻關係實難以繼續維持
    等情，已如前所認（見前述丁、(一)至(七)），又於本訴訟進行
    中，互相指摘責問，更難期待兩造間共同協力維持圓滿之婚
    姻生活。本院認兩造間感情因已嚴重破壞，難再為共同生活
    ，其二人相互協力保持夫妻共同生活之圓滿、安全及幸福之
    基礎既不復存在，渠等婚姻所生之破綻亦無回復之希望，其
    情形已構成難以維持婚姻之重大事由，此重大事由於客觀及
    主觀上均足認為已達難以維持婚姻之情形，本院衡之夫妻雙
    方就該婚姻破綻之發生、擴大，而達難以回復之可能，其兩
    造均有其與因之歸責性，二人均難辭其咎，且絕大部分係可
    歸責於被告，是故依上開法條規定之說明，原告自得請求判
    決離婚。是原告據此訴請判決離婚，於法無不合，應予准許
    。至原告雖併主張依據民法第1052條第1 項第3 款規定訴請
    離婚，然對於原告主張之上開離婚事由，既達於難以繼續維
    持婚姻之重大事由而得依法訴請離婚，如前所述，而原告復
    已表明就所主張離婚之事由，只要其中之一有理由，即請求
    本院加以判決准予離婚，是就此部分本院即無庸再加審認，
    特此敘明。
己、未成年子女親權行使之酌定部分：
    按夫妻離婚者，對於未成年子女權利義務之行使或負擔，依
    協議由一方或雙方共同任之。未為協議或協議不成者，法院
    得依夫妻之一方、主管機關、社會福利機構或其他利害關係
    人之請求或依職權酌定之。又法院為前項裁判時，應依子女
    之最佳利益，審酌一切情狀，參考社工人員之訪視報告，尤
    應注意左列事項：(一)子女之年齡、性別、人數及健康情形。
    (二)子女之意願及人格發展之需要。(三)父母之年齡、職業、品
    行、健康情形、經濟能力及生活狀況。(四)父母保護教養子女
    之意願及態度。(五)父母子女間或未成年子女與其他共同生活
    之人間之感情狀況，民法第1055條第1 項、第1055條之1 分
    別定有明文。查兩造所生之子女庚○○（男，民國○○年○○月
    ○○日生）、辛○○（男，民國○○年○○月○○日生），現均係未
    滿二十歲之未成年人，有卷附戶籍資料可稽。本院函請台北
    縣政府訪視兩造，經台北縣政府函覆稱：社工人員已於本院
    96年度婚字第122 號案（下稱前案）中，於96年3 月3 日、
    同年月6 日分別訪視原告、被告並完成訪視報告，因訪視對
    象及案由均與本案相同，建請參閱上開前案訪視結果（如附
    件），本院認本件係於起訴後之96年5 月25日發函請台北縣
    政府訪視，與上開前案訪視時間相距不久，且訪視之對象、
    案由（離婚）、訪視之法律依據，均屬相同，逕引用之，並
    無不當。觀之該訪視結果認：原告顧慮自身狀況，無法照顧
    案主們，故願意將案主們監護權交由被告，被告雖述無非常
    強烈爭取監護權之意圖，且認為原告絕對沒有能力照顧案主
    們，定會將案主們交由被告照顧，兩造皆陳述到原告的經濟
    弱勢及被告的經濟豐渥，被告應較有能力提供案主們較佳的
    物質生活；兩造皆陳述對方不是，未負擔照顧之責，案主一
    （庚○○）明確表示多由祖母照顧，案主二（辛○○）則表
    示，以前原告對案主二好，原告離家後都是由被告照顧案主
    二，故何人所述為真宜請法官再查；考量兩造工作時間，可
    得知案主們主要照顧之責乃多賴案祖父母，親案祖父母亦負
    擔了多數的照顧責任；原告願意放棄案主們監護權，但對案
    主們仍有情感牽掛，於思子心切狀況下要求得以探視案主們
    ；被告則表示原告須支付扶養費用方可探視案主們，將探視
    與金錢換上等號，而枉顧母子親情，實屬不妥；基於幼年子
    女發展需求，父職、母職皆有其功能所在，不應因兩造婚姻
    中斷而終止，故探視方式如何進行宜請法官斟酌；兩造許多
    意見並不一致，僅就訪視所得訊息提供參考，惟仍請法官參
    酌雙方相關事證及當庭陳述後，依兒童及少年最佳利益綜合
    裁量之等情，有該單位出具之委託辦理監護權事件訪視個案
    工作摘要紀錄表在卷可稽。本院審酌兩造監護子女之能力、
    意願、監護現況、親屬支援，及被告於95年12月26日離家後
    ，兩造之子庚○○、辛○○皆由原告及祖父母幫忙照顧迄今
    ，已經一年，而被告除偶有買東西給子庚○○、辛○○外（
    參前述證人庚○○之證詞），被告自陳其一年來並未提供子
    女庚○○、辛○○任何生活費用，及被告親友皆在越南，難
    予提供協助，長子庚○○已明確表示其願由原告監護（見前
    述庚○○筆錄），此等意願本院應予尊重；況且，如因兩造
    之離婚，致使無辜之庚○○、辛○○兄弟二人，受人為之區
    隔，分由兩造各監護其一，永受生離之淒苦，不無乖離人倫
    ，而影響其等身心之健全發展，基於此一考量，並參酌上開
    因素，自不宜將兩名子女分別交由原告或被告各自行使一人
    之親權；本院因認兩造所生未成年之子女庚○○、辛○○權
    利義務之行使及負擔，均由被告任之，較符合子女之最佳利
    益，爰酌定如主文第2 項所示。兩造所生未成年子女庚○○
    、辛○○權利義務之行使或負擔雖均由被告任之，但子女與
    父母間關係乃人倫至親，無監護權一方之定期或不定期之訪
    視關愛，對子女人格之成長，關係重大，為兼顧兩造未成年
    子女人格之正常發展並滿足母子親情，實有讓原告探視無監
    護權之子女之必要，本院參酌兩造之能力及實際狀況並避免
    妨害子女之利益，爰依職權酌定原告依附表所示之期間及會
    面交往方式探視子女。
庚、末按父母對於未成年子女之扶養義務，不因結婚經撤銷或離
    婚而受影響，民法第1116條定有明文。又法院依民法第1055
    條之規定為酌定子女權利義務之行使及負擔時，得命給付扶
    養費或其他財產，非訟事件法第127 條亦有明文。原告提起
    本件離婚訴訟雖經准許，且兩造所生未成年之女庚○○、辛○○之權利義務，均由被告行使或負擔，已如前述，惟原告
    對未成年子女依法仍有扶養義務。本院審酌受扶養義務人即
    庚○○、辛○○之年齡，兩造之身分、經濟能力以及一般國
    民生活水準，並參酌本院歷來審理此類案件所知之「行政院
    主計處公布中華民國臺灣地區95年家庭收支調查報告」，核
    算出臺灣地區「臺北縣」95年每人平均每月最終消費支出為
    19,001元；暨父母對子女，應各依其經濟能力，分擔履行扶
    養義務，民法第1114條、第1115條亦有明文，而原告之前在
    電子公司工作，月入約一萬四千五百元，被告從事理髮業，
    月數約二萬一千元已據兩造當庭陳明在卷 (均見本院96 年
    8 月20日言詞辯論筆錄)。 另參酌兩造稅務電子閘門財產所
    得調件明細表資料，被告另有多筆不動產，足認兩造尚無不
    能扶養未成年之子之情形，且依兩人之經濟能力比較，本院
    認為原告應分擔未成年之子庚○○、辛○○每人每月各5,00
    0 元為適當。又因命給付扶養費之部分，核其性質係屬非訟
    事件，本院本得依職權為之，不受其聲明之拘束，又因按月
    給付之金額不高，為恐日後原告有拒絕或拖延之情，而不利
    子女之利益，爰並定分期給付遲誤一期履行者，其後之期間
    視為亦已到期，以維子女之最佳利益。
辛、非財產損害賠償部分：
    按民法第1056條第1 項、第2 項規定「夫妻之一方，因判決
    離婚而受有損害者，得向有過失之他方，請求賠償。前項情
    形，雖非財產上之損害，受害人亦得請求賠償相當之金額，
    但以受害人無過失者為限。」是依據該條第2 項但書之規定
    ，當事人一方因判決離婚而受有損害時，需以受害人無過失
    ，方得請求非財產上損害。查兩造婚姻所生之破綻無回復之
    希望，其情形已構成難以維持婚姻之重大事由，此重大事由
    於客觀及主觀上均足認為已達難以維持婚姻之情形，且此難
    以維持婚姻之重大事由兩造均難辭其咎，且絕大部分係可歸
    責於被告，復如前述，是原告既亦有過失，其請求賠償因判
    決離婚所受之非財產上損害五十萬元及自判決確定時起起至
    清償日止按年息百分之五計算之利息部分，自屬無據，為無
    理由，應予駁回。
壬、本件事證已臻明確，兩造其餘攻、防方法及舉證，於判決結
    果均無影響，不再一一贅述，附此敘明。
癸、結論：本件原告之訴為一部有理由，一部無理由，依民事訴
    訟法第79條但書，判決如主文。
中　　華　　民　　國　　96　　年　　12　　月　　28　　日
                  家事法庭  法　　　官　劉大衛
右正本證明與原本無異
如對本判決上訴，須於收受決正本後20日內提出上訴狀 (須按他
造人數附繕本)
中　　華　　民　　國　　96　　年　　12　　月　　28　　日
                            法院書記官　李玉秀
附表：
(1)原告甲○○在庚○○、辛○○成年前，得於每月二、四週之週
  六上午十二時前往庚○○、辛○○所在之住處，與庚○○、辛○○會面交往，並得接庚○○、辛○○外出，照顧至翌日（星
  期日）晚上八時止，原告甲○○並應於時間終了時將庚○○、
  辛○○送回交予被告丙○○。
(2)於庚○○、辛○○年滿十六歲後，應尊重庚○○、辛○○之意
  願。
(3)除上述(1)(2)之會面交往期間及方式外，原告甲○○於不違反庚○○、辛○○之意願及其學業與生活作息範圍內，於事先徵得
  被告丙○○同意後，亦得增加或變更會面交往之方式及期間。
